【裁判字號】    99,訴,938
【裁判日期】    991221
【裁判案由】    分割共有物
【裁判全文】
臺灣士林地方法院民事判決               99年度訴字第938號
原      告  沈志宏
被      告  李雲月
            李宗成
            李宗榮
上  三  人
訴訟代理人  陳政峰律師
            劉李雲娥
            顏福家
            顏溱玉
            李宗勝
上列當事人間分割共有物事件，本院於民國99年12月14日言詞辯
論終結，判決如下：
    主      文
兩造共有之臺北市○○區○○段二小段三七八之一、四０七之一
０、三九九地號土地應予變賣，所得價金按原告五分之二、被告
李雲月五分之一、被告李宗勝五分之一，及被告李宗成、李宗勝
、劉李雲娥、李雲月、顏家福及顏溱玉公同共有五分之一之比例
分配之。
訴訟費用由原告負擔五分之二、被告李雲月負擔五分之一、被告
李宗勝負擔三十分之七，餘由被告李宗成、劉李雲娥、李雲月、
顏家福及顏溱玉各負擔三十分一。
    事實及理由
一、本件被告顏福家、顏溱玉經合法通知，未於最後言詞辯論期
    日到場，核無民事訴訟法第386 條所列各款情形，爰依原告
    之聲請，由其一造辯論而為判決。
二、原告起訴主張：臺北市○○區○○段2 小段378-1 、407-10
    、399 地號土地（以下合稱系爭土地），及坐落其上187 建
    號即門牌號碼臺北市○○區○○街8 巷10號房屋（下稱系爭
    房屋），為兩造所共有。原告沈志宏所有權應有部分為2/5
    ，被告李雲月所有權應有部分為1/5 ，被告李宗勝所有權應
    有部分為1/5 ，另被告李宗成、李宗榮、劉李雲娥、李雲月
    、顏福家、顏溱玉、李宗勝為所有權應有部分為1/5 之公同
    共有人。系爭土地上原有系爭房屋已殘破不堪使用，置之滋
    生髒亂，無法管理使用。而系爭土地並無不能分割之情事，
    亦未定有分割之期限，且原告前向被告協議價購，被告均置
    之不理或不予協商，致無法就分割方法達成協議，原告自得
    訴請法院判決分割。因系爭土地已無法管理使用，共同使用
    收益有實際上困難，無法以原物分配於各共有人。為此，請
    求准予變賣系爭土地以價金分配於各共有人之方式分割等語
    ，並聲明：兩造共有之系爭土地准予變價分割，並按其應有
    部分之比例，即原告沈志宏2/5 、被告李雲月1/5 、被告李
    宗勝1/5 ，及被告李宗成、李宗榮、劉李雲娥、李雲月、顏
    福家、顏溱玉、李宗勝公同共有1/5 之比例分配價金。至原
    告原起訴併訴請分割系爭房屋部分，業經原告於民國99年11
    月18日言詞辯論期日以言詞撤回（本院卷第48頁）。
三、被告李雲月、李宗勝、李宗成、李宗榮則以：系爭土地寬約
    5.4 公尺，縱深19.3公尺，使用分區為第四種住宅區用地，
    不宜條狀原物分割，亦不宜取中線原物分割，宜以整體開發
    較具經濟價值，希望法院拍賣變賣之方式處理，各土地共有
    人亦可獲最高利潤等語，而聲明：原告之訴駁回。被告李宗
    勝並另稱：系爭土地經其保管，且在土地前段設有活動車棚
    一座，應予適度補償云云。
四、被告劉李雲娥則以：同意被告之請求，希望變價分割。至被
    告顏福家、顏溱玉則未到庭陳述，亦未提出書狀為何聲明或
    答辯。
五、查系爭土地為兩造所共有，各人所有權應有部分各為原告2/
    5、被告李雲月1/5 、被告李宗勝1/5 ，及被告李宗成、李
    宗勝、劉李雲娥、李雲月、顏家福與顏溱玉公同共有1/5 。
    該土地面寬為5.55公尺，土地上原有建物業已傾頹無屋頂門
    扇，土地上現存雜木及房屋原有倒塌之結構木條，距離臺北
    市○○路約100 公尺，周圍多為4 至5 層之公寓建築，正對
    面為建成公園，前方有被告李宗勝設置之活動式車棚一座等
    情，為兩造所不爭執，且有土地登記謄本，附卷可參，並經
    本院現場勘驗屬實，有勘驗筆錄在卷，均堪認為真實。
六、按按「各共有人，除法令另有規定外，得隨時請求分割共有
    物。但因物之使用目的不能分割或契約訂有不分割之期限者
    ，不在此限。」98年1 月23日修正後民法第823 條第1 項定
    有明文。即共有物依其使用目的並非不能分割，而又未有不
    分割之期約或法令上不得分割之限制者，各共有人自得隨時
    請求分割。次按「分割之方法不能協議決定，或於協議決定
    後因消滅時效完成經共有人拒絕履行者，法院得因任何共有
    人之請求，命為下列之分配：一以原物分配於各共有人。但
    各共有人均受原物之分配顯有困難者，得將原物分配於部分
    共有人。二原物分配顯有困難時，得變賣共有物，以價金分
    配於各共有人；或以原物之一部分分配於各共有人，他部分
    變賣，以價金分配於各共有人。」；「以原物為分配時，如
    共有人中有未受分配，或不能按其應有部分受分配者，得以
    金錢補償之。」98年1 月23 日 修正後民法第824 條第2 項
    、第3 項定有明文。而分割共有物究以原物分割或變價分割
    為適當，法院應斟酌當事人意願、共有物之使用情形、經濟
    效用及全體共有人之利益等情形而為適當之分割，不受共有
    人所主張分割方法之拘束。本件系爭土地為兩造所共有，原
    告為共有人，且該土地無不能分割之情事或約定，依據首揭
    民法第823 條第1 項規定，原告自得訴請分割。本院審酌系
    爭土地使用現狀、坐落位置及兩造各人所有權應有部分悉如
    前載不爭執事實，而該土地臨路面寬僅5.55公尺，三筆土地
    面積各為2 、93、10平方公尺，如以原物按比例分割，則各
    當事人分得土地臨路面寬及土地面積均甚狹小，勢將難以利
    用，且以原物按比例分割予各共有人後，總價值較之未分割
    狀態之市價，差額達1,325 萬5,700 元，亦經本院囑託安信
    不動產估價師事務所鑑定並提出鑑定報告書，附卷可參，即
    以原物分割將造成系爭土地之價值重大減損，對於當事人甚
    有不利。再者，以系爭土地長期未利用之狀態而言，對於各
    當事人間均無特殊之利害關係，考之到場之當事人所表述前
    載意願，亦均表示希望以變價分割方式變賣分配。本院認綜
    合上開情狀，系爭土地應以變價分割為適當，並應將變賣所
    得，按兩造各自所有權應有部分比例分配之，其中被告李宗
    成、李宗勝、劉李雲娥、李雲月、顏家福及顏溱玉公同共有
    所有權應有部分1/5 部分，於渠等間公同共有關係消滅前，
    則仍應歸為公同共有而受變價之分配。
七、至被告李宗勝雖抗辯：其保管系爭土地且設有活動式車棚，
    應予適當補償云云。惟本件係原告訴請被告分割共有物，被
    告李宗勝未於本件主張為請求權人而反訴，且其未據提出任
    何證據證明有權管理系爭土地，即亦有無權占有而反爾應對
    其他共有人負擔一定法律上義務之可能，法亦無於分割共有
    物時，應補償土地管理者之規範，是其執前情，為於法無據
    ，要無礙於前開判斷，應予敘明。
八、從而，原告本於共有人之地位，訴請分割系爭土地，為有理
    由。本院認應以將系爭土地予以變賣，並將變賣所得，按兩
    造各自所有權應有部分比例分配之方法予以分割。
九、據上論結，原告之訴為有理由，依民事訴訟法第385 條第1
    項前段、第80條之1 判決如主文。
中    華    民    國    99    年    12    月    21    日
                  民事第二庭法  官  蕭錫証
以上正本證明與原本無異。
如對本判決上訴，應於判決送達後20日內向本院提出上訴狀，若
委任律師提起上訴者，應一併繳納上訴審裁判費，否則本院得不
命補正逕行駁回上訴。
中    華    民    國   100    年    1     月    4     日
                              書記官  何婉菁

司法院資訊處製作；財團法人民間司法改革基金會備份。
